【裁判字號】    88,上更(一),74
【裁判日期】    901011
【裁判案由】    拆屋還地
【裁判全文】
臺灣高等法院臺南分院民事判決  八十八年度上更(一)字第七四號    Ｋ
      上  訴  人  甲  ○  ○
                  乙  ○  ○
      被  上訴人  丙  ○  ○
右當事人間請求拆屋還地事件，上訴人對於中華民國臺灣臺南地方法院八十五年七月
九日第一審判決（八十五年度上字五六七號）提起上訴，上訴人並為訴之追加，本院
判決後，經最高法院第一次發回更審，本院判決如左：
    主    文
原判決廢棄。
被上訴人應將坐落台南縣善化鎮○○段四七四之一號建地如附圖編號六七八之二號所
示面積貳伍點陸參陸平方公尺土地上建物拆除，將土地交還上訴人。
上訴人追加之訴駁回。
第一審、第二審及發回前第三審訴訟費用，由被上訴人負擔。第二審追加部分及其發
回前第三審訴訟費用，由上訴人平均負擔。
    事    實
甲、上訴人方面：
一、聲明：求為判決：(一)原判決廢棄。(二)被上訴人應將坐落台南縣善化鎮○○段四七
    四之一號建地如民國（下同）九十年八月八日複丈成果圖（即後附複丈成果圖）
    編號六七八之三號所示面積二三．三四六平方公尺（訴狀誤載為二八．三四六平
    方公尺）、編號六七八之二號所示面積二五．六三六平方公尺土地上房屋拆除，
    並將前開土地交還上訴人（上訴人訴請拆除部分，經本院測量後，於原審起訴請
    求二七平方公尺部分減縮為依後附複丈成果圖編號六七八之二號所示面積二五．
    六三六平方公尺，追加請求二十平方公尺部分則擴張為依同複丈成果圖編號六七
    八之三號所示面積二三．三四六平方公尺）。(三)發回前第三審及第一、二審訴訟
    費用由被上訴人負擔。(四)上訴人願供擔保請准宣告假執行。
二、陳述：除與第一審及發回前第二審判決記載相同者，予以引用外，另補稱略以：
（一）兩造於七十七年七月十八日在原審七十七年度訴字第六二一號交還土地事件中
      成立和解，約定將系爭土地中如該和解筆錄附圖所示ＥＤＧＦ部分面積○‧○
      ○二七公頃交付（出售）與被上訴人，嗣於同年八月五日訂立系爭土地買賣合
      約書，約定同日付定金新台幣（下同）六萬元。詎被上訴人食言，經上訴人於
      七十八年八月十三日以台南十五支郵局第五五四號存證信函催告被上訴人遲不
      赴代書處履約，受領遲延。上訴人乃於八十年二月十日央同證人鄭順發、謝永
      田為見證人，答應被上訴人之請求，將上述價金六萬元及利息一萬四千四百四
      十元退還被上訴人，雙方解除買賣契約，上訴人於八十五年四月廿四日起訴時
      係以解除買賣契約、回復原狀及無權占有之法律關係起訴，且被上訴人於八十
      五年十月九日準備程序中自承：「：：：如有佔到（指系爭土地）願意還給他
      們。」經詰以：「如果地政人員測量結果，你如果有佔到，願不願意還？」則
      答：「如果測量結果，我有佔到，我願意還。」爰依無權占有法律關係請求被
      上訴人拆屋還地。嗣貴院於八十五年十二月十九日命地政人員複丈被上訴人占
      用上訴人土地面積時，發現其占用面積為○‧○○四七公頃，溢出之○‧○○
      二○公頃亦係被上訴人無權占有者，遂依無權占有之法律關係，擴張訴之聲明
      追加該○‧○○二○公頃部分一併拆屋還地。
（二）據證人蘇金線在原審證述：「在上述案件和解時，被告即當庭表示向其購買土
      地，每坪價金五萬元。」雖嗣改稱：「在庭外買賣，價金多少已忘記。」但買
      賣土地則不容置疑。惟原審卻以證詞反覆，不予採信，顯有違誤。從而被上訴
      人仍占用系爭土地，並溢出○‧○○二○公頃，自屬無權占有。原審失察率以
      兩造既於上開案件成立和解，即應受上開和解內容之拘束；對和解契約因事後
      雙方解除而不存在之事實未加斟酌，致判決錯誤。
（三）依台南縣新化地政事務所八十九年五月十一日八十九所二字第○四二○五號函
      附土地複丈成果圖所載(1)上訴人所有坐落台南縣善化鎮○○段四七四之一號建
      地土地登記謄本登記面積為○‧一五四九公頃，而實算面積為○‧一四八○公
      頃，計減少六九平方公尺。(2)Ｃ部分面積○‧一四二七公頃，被上訴人無權占
      有之Ａ部分面積為○‧○○二六公頃，Ｂ部分面積為○‧○○二七公頃。則Ｃ
      ＋Ａ＋Ｂ＝一四八○平方公尺。恰為前述實算面積。準此，被上訴人使用上訴
      人所有四七四之一號土地面積為○‧○○五三公頃。
（四）據證人曾信義於八十九年六月廿六日在貴院作證時，經詰以：「前後三次，第
      一次是七十七年的測量是五十三平方公尺，第二次本院前審測量是四十七平方
      公尺，這次約為六十一平方公尺，應以何者為正確？」答：「這次較正確，是
      因上述兩界址點已經確定之故。」等語觀之，足證被上訴人占用上訴人所有四
      七四之一地號土地應為將近六十平方公尺。再揆諸台南縣新化地政事務所九十
      年七月九日複丈成果圖所示依Ａ、Ｂ點分出上部分面積為四二‧三一一平方公
      尺，下部分面積為二五‧六三六平方公尺。惟上部分土地尚包括暫編六七七號
      土地非上訴人所有。
（五）次據被上訴人八十九年十二月三十日陳報善化段四七三之三地號上建物之使用
      執照內載基地面積騎樓五四‧五七平方公尺，其他五六‧四三平方公尺，法定
      空地面積二一‧四五平方公尺，合計一三二‧四五平方公尺，惟查其土地登記
      謄本所有面積一一一平方公尺，已溢出二一‧四五平方公尺。
（六）上訴人訴請拆除部分，經本院測量後，於原審起訴部分減縮為依後附複丈成果
      圖編號六七八之二號所示面積二五．六三六平方公尺，追加部分則擴張為依同
      複丈成果圖編號六七八之三號所示面積二三．三四六平方公尺（訴狀誤載為二
      八．三四六平方公尺）。
三、證據：除援用在第一審及發回前第二審之立證方法外，補聲請訊問證人即測量人
    員宋崑山。
乙、被上訴人方面：
一、聲明：求為判決：(一)上訴駁回。(二)訴訟費用由上訴人負擔。
二、陳述：除與第一審及發回前第二審判決記載相同者，予以引用外，另補稱略以：
（一）依台南縣新化地政事務所八十九年五月十一日所二字第○四二○五號函覆貴
      院複丈成果圖（乙）可知，上訴人所有坐落原善化段四七四之一地號土地（重
      測後為善昌段六八一地號）若包括涼棚Ａ、Ｂ兩部分，其面積為○‧一四八○
      公頃，與其登記面積○‧一五四九公頃，仍相差達六九平方公尺，可見上訴人
      土地重測後面積不足，非因Ａ、Ｂ部分為被上訴人使用，而係另有原因。依貴
      院履勘現場可知，被上訴人（訴狀誤載為上訴人）之先人早已於日據時期即延
      著（Ｂ）部分南側下緣修築圍牆，（Ｂ）部分西側仍有訴外人蓋建之鐵皮屋，
      另於原善化段四七四之一地號南側同築有圍牆，目前其遺跡仍在。且上訴人於
      原審法院七十七年度訴字第六二一號拆屋交地事件，現場履勘筆錄，亦載明「
      依上開圍牆原址指界」而為測量，自見上訴人執持上開（Ａ）、（Ｂ）兩部分
      涼棚土地為其所有，而提起本件訴訟，已無理由。
（二）被上訴人於原善化段四七三之三地號土地上興建Ｒ‧Ｃ造四層樓房，因其中如
      上開複丈成果圖（Ａ）、（Ｂ）部分仍登記為上訴人名下，尚未移轉過戶，故
      被上訴人不能憑以申請建造執照，唯不能因被上訴人未在（Ａ）、（Ｂ）部分
      有所有權。
（三）又訴訟上之和解與確定判決有同一效力，亦兼有私法上和解之性質，且得為執
      行名義（最高法院五十六年台抗字第二二四號、七十一年台上字第一○○九號
      判例參照）。本件兩造既於原審法院七十七年度訴字第六二一號案件中成立和
      解，並做成和解筆錄載明，上訴人應將系爭土地（即Ｂ部分）交還被上訴人與
      訴外人楊國憲，則依上開說明，兩造即應受上開和解內容之拘束。是以被上訴
      人依據上開和解效力，即得向上訴人請求交付系爭土地，而被上訴人之占用系
      爭土地，即難謂無權利。且上開和解筆錄其當事人為被上訴人及另共有人楊國
      憲，而上訴人所執七十七年八月五日不動產買賣合約書之承買人僅有被上訴人
      一人而已，並不包含另共有人楊國憲，縱兩造間有變更無權占有返還請求權為
      土地買賣，然其效力不及於楊國憲。況上開不動產買賣合約書，業經兩造合意
      解除，其和解既判力之效力依然存在。
（四）對於後附複丈成果圖測量結果無意見。
三、證據：除援用在第一審及發回前第二審之立證方法外，補提台南縣政府建設局使
    用執照及系爭建物配置圖等影本各一件為證。
丙、本院依職權向台南縣新化地政事務所函查該轄善化鎮○○段第四七四之一號土地
    之複丈成果圖即八十五年十二月十一日所二丈字第二一八號，其中ＥＤＧＦ範圍
    部分依臺灣臺南地方法院七十七年度訴字第六二一號交還土地事件和解筆錄附圖
    係與同段四七三之三地號土地相鄰，而貴所前述成果圖在其中間尚隔有ＡＢＣＤ
    Ｅ部分（面積○‧○二○公頃），二者不相符合，其原因為何？有無重新測量之
    必要？並依聲請勘驗現場，及囑託台南縣新化地政事務所派員測量及計算面積，
    另向臺灣臺南地方法院檢察署函調七十七年度偵字第二二七三號被告莊連泰殺人
    未遂案全卷及臺灣臺南地方法院八十四年度自字第四五四號丙○○詐欺案卷、向
    臺灣臺南地方法院函調七十七年度訴字第六二一號丙○○等與蘇金線等間交還土
    地事件全卷。
    理    由
一、按訴狀送達後，原告不得將原訴變更或追加他訴。惟被告於訴之變更或追加無異
    議，而為本案之言詞辯論者，視為同意變更或追加，民事訴訟法第二百五十五條
    第一項前段、第二項定有明文。本件上訴人起訴聲明為「被上訴人應將坐落臺南
    縣善化鎮○○段四七四之一號建地如起訴狀附圖所示斜線部分面積○‧○○二七
    公頃之地上房屋拆除，並將土地交還上訴人。」嗣於上訴本院前審八十六年一月
    十五日準備程序時具狀擴張聲明為「被上訴人應將坐落臺南縣善化鎮○○段四七
    四之一號建地如複丈成果圖所示斜線部分面積○‧○○四七公頃之地上房屋拆除
    ，並將土地交還上訴人」（本院上字卷六七頁）等情觀之，上訴人僅係擴張應受
    判決事項之聲明，依修正前民事訴訟法第二百五十六條第二款、第四百四十六條
    第一項但書規定自應准許，且被上訴人對上訴人訴之追加亦無異議，逕為本案之
    言詞辯論，則上訴人所為前開訴之追加，自應准許，合先敘明。
二、上訴人主張：上訴人與被上訴人曾於民國七十七年七月十八日以原審七十七年度
    訴字第六二一號交還土地事件成立和解，約定上訴人願將系爭０．００二七公頃
    土地出售與被上訴人。嗣於同年八月五日訂立不動產買賣合約書，約定同日付定
    金六萬元，辦妥所有權移轉登記再交付尾款六萬元，詎被上訴人食言。經上訴人
    於七十八年八月十三日以存證信函催告被上訴人，被上訴人遲不赴代書處履約。
    雙方乃於八十年二月十日同意將買賣合約解除，由上訴人將定金六萬元連同利息
    一併交還被上訴人簽收。準此，兩造間就系爭土地之買賣契約已經解除，應即回
    復原狀。今被上訴人無正當權源仍占用系爭土地顯屬無權占有，經通知拆屋還地
    ，迄未置理。因依無權占有之法律關係，求為命被上訴人應將坐落台南縣善化鎮
    ○○段四七四之一號建地如後附複丈成果圖編號六七八之三號所示面積二三．三
    四六平方公尺（訴狀誤載為二八．三四六平方公尺）、編號六七八之二號所示面
    積二五．六三六平方公尺土地上房屋拆除，並將前開土地交還上訴人之判決（上
    訴人訴請拆除部分，經本院測量後，於原審起訴請求二七平方公尺部分減縮為依
    後附複丈成果圖編號六七八之二號所示面積二五．六三六平方公尺，追加部分則
    擴張為依同複丈成果圖編號六七八之三號所示面積二三．三四六平方公尺）。
三、被上訴人則以：原審七十七年度訴字第六二一號和解筆錄，係載明上訴人甲○○
    、乙○○願將系爭土地交還被上訴人，上訴人稱該筆錄記載為上訴人願將系爭土
    地出售予被上訴人，顯有誤會，且上開和解筆錄其當事人為被上訴人及另共有人
    楊國憲，而上訴人所執之七十七年八月五日不動產買賣合約書，承買人僅有被上
    訴人一人而已，並不包含另共有人楊國憲，縱兩造問有變更無權占有返還請求權
    為土地買賣，然其效力不及於楊國憲；至於兩造間所為上開不動產買賣合約，約
    定由被上訴人以十二萬元價金向上訴人買受系爭土地，乃係因被上訴人為彌補上
    訴人辦理系爭土地所有物返還程序上費用之負擔，並非真正向上訴人買受系爭土
    地，又上訴人土地重測後面積不足，非因為被上訴人占有使用上訴人之土地而係
    另有原因，被上訴人（於訴狀誤載為上訴人）之先人早已於日據時期即延著南側
    下緣修築圍牆，西側仍有別人蓋建鐵皮屋，另於原善化段四七四之一地號南側同
    築有圍牆，目前遺跡仍在，且上訴人於原審法院七十七年度訴字第六二一號拆屋
    交地事件，現場履勘筆錄，亦載明依上開圍牆原址指界而為測量，足見上訴人執
    持上開部分涼棚土地為其所有，而提起本件訴訟已無理由等語，資為抗辯。
四、上訴人主張其所有坐落臺南縣善化鎮○○段四七四之一號建地與被上訴人所共有
    同段四七三之三地號土地（另共有人楊國憲）毗鄰，兩造於七十七年七月十八日
    在原審七十七年度訴字第六二一號交還土地事件中成立和解，約定「被告即上訴
    人願將同段第四七四之一號土地如附圖所示黑色斜線部分面積○‧○○二七公頃
    交還原告即被上訴人及訴外人楊國憲，被告應協同原告辦理前開移轉登記。」及
    被上訴人於同年八月五日與其訂立土地買賣合約書，約定其將所有上開土地其中
    東北角割出０．００二七公頃出售與被上訴人，總價格十二萬元，同日付定金六
    萬元；其於七十八年八月十三日以台南十五支郵局第五五四號存證信函催告被上
    訴人於文到五日內前往陳代書處配合辦理移轉登記，未果，上訴人乃於八十年二
    月十日將上述定金六萬元及利息一萬四千四百四十元退還被上訴人，而解除契約
    ；又被上訴人所有上開土地上建物Ｒ、Ｃ造建物面積九二．七三九平方公尺，另
    附屬之涼棚如後附複丈成果圖編號六七八之三號所示面積二三．三四六平方公尺
    、編號六七八之二號所示面積二五．六三六平方公尺等事實，業據提出土地登記
    簿謄本、原審七十七年度訴字第六二一號和解筆錄、七十七年八月五日不動產買
    賣合約書、存證信函第五五四號、八十年二月十日收據為證（原審卷四至十三頁
    ），為被上訴人所不爭，復經本院勘驗現場，並囑託台南縣新化地政事務所派員
    測量屬實，有勘驗筆錄、台南縣新化地政事務所九十年五月十六日、七月十日、
    八月九日九十所測字第０四六二九、六一六七、七五三二號函暨所附土地複丈成
    果圖在卷可稽（本院上字卷五二頁、上更(一)卷八十九年三月九日、同年十二月二
    十九日勘驗筆錄及本院上更(一)卷），上訴人此部分主張，堪信為真實。
五、上訴人復主張被上訴人無權占用其所有台南縣善化鎮○○段四七四之一號建地上
    如後附複丈成果圖編號六七八之三號所示面積二三．三四六平方公尺、編號六七
    八之二號所示面積二五．六三六平方公尺，惟為被上訴人所否認，並以前揭情詞
    置辯，則本院所應審酌者，厥為兩造間和解筆錄是否經解除，及被上訴人有無占
    用上訴人所有系爭土地？經查：
（一）被上訴人抗辯稱依原審法院七十七年度訴字第六二一號案件中成立之和解筆錄
      載明，上訴人應將如和解筆錄附圖所示二七平方公尺土地交還被上訴人與訴外
      人楊國憲，兩造即應受上開和解筆錄內容之拘束。被上訴人依據上開和解筆錄
      之效力，即得向上訴人請求交付系爭土地，而被上訴人之占用系爭土地，即難
      謂無權利云云。惟按訴訟上之和解，一方面為私法上之法律行為，一方面為公
      法上之訴訟行為，故有私法上可解除之原因發生時，自可行使解除權（最高法
      院八四年度台上字第一九五九號判決意旨參看）。上訴人主張兩造於七十七年
      七月十八日在原審七十七年度訴字第六二一號交還土地事件中所成立之和解，
      約定將上訴人所有同段四七四之一號土地中如和解筆錄附圖所示黑色斜線部分
      面積○‧○○二七公頃交還被上訴人，其與被上訴人間係成立買賣關係，業提
      出其與被上訴人間於同年八月五日所訂立該部分○．○○二七公頃之土地買賣
      合約書為證，參酌前開和解筆錄內容所載上訴人願將同段第四七四之一號土地
      內面積○‧○○二七公頃交還被上訴人，上訴人應協同被上訴人辦理前開移轉
      登記等語。查同段四七四之一號土地為上訴人所有，如無任何債權債務關係，
      衡情豈有願將自己土地無條件交付，並移轉所有權登記與他人之理，而據同和
      解筆錄之被告即證人蘇金線在原審證述：「是在法院時法庭和解，莊連泰（即
      原告共同訴訟代理人）有說要向我買土地，每坪五萬元。」（原審卷六二頁反
      面）及和解筆錄成立未久，兩造旋即訂立不動產買賣合約書，由被上訴人向上
      訴人買受上訴人所有該筆土地其中東北角割出○．○○二七公頃土地等情，足
      徵不動產買賣合約書乃延續前述和解筆錄而來，洵堪認定，上訴人主張該和解
      筆錄係屬買賣關係，要堪採信。又兩造成立買賣後，上訴人於七十八年八月十
      三日以台南十五支郵局第五五四號存證信函催告被上訴人於文到五日內前往陳
      代書處配合辦理移轉登記，未果，上訴人已於八十年二月十日將上述定金六萬
      元及利息一萬四千四百四十元退還被上訴人，雙方解除買賣契約，業經證人鄭
      順發、謝永田分別於本院證述屬實（本院上字卷一０二、一一０頁正反面），
      復有收據一件可據，即被上訴人對於兩造已解除買賣契約之事實，亦不爭執，
      揆諸前揭說明，兩造間此部分之買賣契約（即和解筆錄）業已解除，彰然明甚
      。最高法院發回理由雖非以此為據，惟第三審發回更審之案件，下級審所應受
      其拘束者，以關係法律上之見解為限，至第三審所指示應予調查之點，不過為
      應行調查之例示，並非限制下級審調查證據之職權，下級審於所指示之外，當
      然可為別種事實證據之調查（最高法院二十年上字第一四０七號判例參看），
      本院自得為別種事實證據之調查。被上訴人雖抗辯稱上開和解筆錄其當事人為
      被上訴人及另共有人楊國憲，而上訴人所執之不動產買賣合約書承買人僅有被
      上訴人一人而已，並不包含另共有人楊國憲，縱兩造間有變更無權占有返還請
      求權為土地買賣，其效力不及於楊國憲云云。然上訴人與楊國憲間之買賣契約
      是否解除，與上訴人以其與被上訴人之買賣契約業已解除契約為由，請求被上
      訴人拆除建物交還土地，係屬兩事，要難為被上訴人有利之認定。
（二）次查本件兩造間之界址，於重測時雖未確定，即兩造之指界並不一致，惟據上
      訴人主張被上訴人無權占用其所有台南縣善化鎮○○段四七四之一號建地上如
      後附複丈成果圖所示編號六七八之二號所示面積二五．六三六平方公尺土地等
      事實，業據證人即鄰居蘇友益於本院勘驗現場時，證稱：丙○○建物南側涼棚
      有一部分，在我年輕時是一條牛車路，我們曾經有牛車從這邊通過（當場指出
      兩點噴上白漆作「＋」字記號），當時甲○○的父親說那是他們給我們使用的
      等語屬實（本院八十九年十二月二十二日勘驗筆錄），被上訴人南側涼棚占用
      部分經測量面積為二五．六三六平方公尺，即如後附複丈成果圖所示編號六七
      八之二號所示，參酌上訴人於原審七十七年度訴字第六二一號交還土地事件所
      指界被上訴人係占用面積二七平方公尺相近，有後附複丈成果圖與該所七十七
      年度四月二十九日七七所二字第二一七九號函暨所附土地複丈成果圖可資比對
      （參看原審七十七年度訴字第六二一號卷二八頁Ｃ圖所示）。矧，被上訴人所
      有坐落臺南縣善化鎮○○段四七四之三號建地面積一一一平方公尺，有土地登
      記簿謄本附卷可稽，其所有建物Ｒ、Ｃ造建物面積九二．七三九平方公尺、涼
      棚編號六七八之三號所示面積二三．三四六平方公尺，合計為０．00000
      00平方公尺，以此計算，被上訴人所有土地面積並未減少，對被上訴人亦無
      不利，自足採酌，該編號六七八之二號所示部分土地既屬上訴人所有，被上訴
      人復未舉證證明合法占有權源，則上訴人主張被上訴人無權占有後附複丈成果
      圖編號六七八之二號所示部分土地，應堪認定。
（三）至兩造於七十七年七月十八日在原審七十七年訴字第六二一號交還土地事件中
      成立和解筆錄之附圖係當事人自行所繪製，由其上無台南縣新化地政事務所測
      量人員繪製文號觀之自明，並據證人即原審七十七年度訴字第六二一號交還土
      地事件之測量人員曾信義證述在卷（本院八十九年三月九日勘驗筆錄），自難
      憑該和解筆錄附圖遽為兩造間界址之依據，且本件係經本院囑託台南縣新化地
      政事務所採用經緯儀數值測量方式，在系爭土地附近已確定之周圍界址施測圖
      根點，由台南縣善化鎮○○段六七六號（重測前善化段四七四之一地號）與善
      化段四七四之一號土地間之界址線，與善昌段六七七地號土地（重測前善化段
      四七二之二地號）交界點，善昌段六八０地號土地與被上訴人所有土地接觸之
      丘塊圖形取點，兩點連線及證人蘇友益之證言計算被上訴人所有Ｒ、Ｃ造建物
      及涼棚面積。此次台南縣新化地政事務所採用測量儀器較為精密，繪圖過程又
      係經繁複之手續，其測得之結果應認較為準確而可採信。被上訴人雖又抗辯被
      上訴人之先人早已於日據時期即延著如和解筆錄附圖Ｂ部分南側下緣修築圍牆
      ，Ｂ部分西側仍有別人蓋建鐵皮屋，另於原善化段四七四之一地號南側同築有
      圍牆，目前其遺跡仍在云云。惟此僅能證明其占有之事實，尚不能證明其係合
      法占用。
（四）上訴人追加請求被上訴人應將後附複丈成果圖編號六七八之三號所示面積二三
      ．三四六平方公尺土地上建物拆除，將土地交還上訴人云云。惟為被上訴人所
      否認，依上訴人所指被上訴人所有土地之界址，被上訴人所有Ｒ、Ｃ造部分建
      物面積九二．七三九平方公尺，與西側之涼棚九．二一七平方公尺，面積合計
      僅一０二．九五六平方公尺，與其原有面積一一一平方公尺，尚有不足，衡諸
      後附複丈成果圖編號六七八之三號所示北側界線與被上訴人原有地籍圖之南側
      界線，並非一致，已難認後附複丈成果圖編號六七八之三號北側界線為其與上
      訴人所有土地間之界址，且亦與前述證人蘇友益所證情節不合，上訴人復未舉
      證證明兩造間係以此為界，此項主張，難謂有據，不予准許。
六、綜右所述，本件被上訴人占有上訴人所有台南縣善化鎮○○段四七四之一號建地
    上如後附複丈成果圖編號六七八之二號所示面積二五．六三六平方公尺土地，既
    未能舉證證明其有合法正當之權源。從而，上訴人本於無權占有之法律關係，請
    求被上訴人將上開土地上房屋拆除，將土地交還上訴人，自屬正當，應予准許。
    原審為上訴人敗訴之判決，自有可議，上訴人上訴意旨指摘原判決此部分不當，
    求予廢棄改判，為有理由，爰由本院就此部分予以廢棄改判決如主文第二項所示
    。上訴人於本院追加請求被上訴人應將同複丈成果圖編號六七八之三號所示面積
    二三．三四六平方公尺（訴狀誤載為二八．三四六平方公尺）土地上房屋拆除，
    並將前開土地交還上訴人，為無理由，無從准許。本件上訴及追加之訴訟標的價
    額，各均未逾新台幣一百萬元，兩造即不得再行上訴（民事訴訟法第四百六十六
    條第一項參照），並於本院宣示判決後即告確定（民事訴訟法第四百六十三條準
    用第三百九十八條第二項參照），自無再宣告假執行之必要，上訴人假執行聲請
    ，即失其依據，應併予駁回。
七、本院更審前八十五年度上字第四二四號係於八十七年六月二十二日宣示判決，被
    上訴人就上訴人追加請求其應將坐落臺南縣善化鎮○○段四七四之一號建地如該
    民事判決附圖所示斜線ＡＢＣＤＥ所示部分面積○‧○○二○公頃之地上房屋拆
    除，並將土地交還上訴人部分聲明不服，提起第三審上訴，惟該部分訴訟標的價
    額為新台幣四十三萬四千六百六十元（21733元×20＝434660元）。依司法院民
    國八十五年十二月二四日院台廳民一字第二四四三四號函「依民事訴訟法第四百
    六十六條第二項規定，將民事訴訟法第四百六十六條第一項所定上訴第三審之利
    益額數提高為十五萬元（即新台幣四十五萬元），並自中華民國八十六年一月一
    日起實施」所示，本院更審前之判決就該部分原係不得上訴之案件。惟按「第三
    審法院對於舊民事訴訟法第四百三十三條第一項所定不得上訴之上訴，不予駁回
    ，反將該案發回更審，既與當時法律明文牴觸，即非法律上之判斷，更審法院自
    不受其拘束。」「院字第一三六九號解釋所謂第三審法院非法律上之判斷，更審
    法院不受拘束者，乃指不受發還意旨之拘束。非謂第三審判決根本無效。故原第
    二審判決已廢棄，則更審法院自應仍依第二審程序辦理。」又「民刑事訴訟案件
    下級法院之判決，當事人不得聲明不服而提出不服之聲明，或未提出不服之聲明
    而上級法院誤予廢棄或撤銷發回更審者，該項上級法院之判決及發回更審後之判
    決，均屬重大違背法令，固不生效力，惟既具有判決之形式，得分別依上訴、再
    審、非常上訴及其他法定程序辦理。」業據司法院廿六年院字第一三六九、一六
    六一號及司法院大法官會議釋字第一三五號解釋在案，則此部分雖屬不得上訴第
    三審法院之案件，惟既經最高法院判決發回更審，已具判決之形式，揆諸前揭說
    明，本院自僅得依發回後之第二審程序辦理。又兩造其餘攻擊禦方法，經審酌係
    認與判決之結果無影響，因此不一一論述，均併此敘明。
八、據上論結，本件上訴為有理由，追加之訴為無理由，依民事訴訟法第四百五十條
    、第七十八條、第八十五條第一項前段，判決如主文。
中      華      民      國    九十      年      十      月      十一    日
                                    臺灣高等法院臺南分院民事第三庭
~B1審判長法官  林    輝    雄
~B2      法官  王    明    宏
~B3      法官  高    明    發
右為正本係照原本作成。
不得上訴。
中      華      民      國    九十      年      十      月      十二    日
                                        法院書記官  陳    昆    陽


司法院資訊處製作；財團法人民間司法改革基金會備份。
